【裁判字號】    99,上易,106
【裁判日期】    990630
【裁判案由】    拆屋還地等
【裁判全文】
臺灣高等法院高雄分院民事判決         99年度上易字第106號
上  訴  人  丙○○
訴訟代理人  葉錦郎律師
複代理人    鍾美馨律師
被上訴人    乙○○
訴訟代理人  甲○○○
上列當事人間請求拆屋還地等事件，上訴人對於民國99年3 月4
日臺灣高雄地方法院98年度訴字第1760號第一審判決提起上訴，
本院於99年6 月23日言詞辯論終結，判決如下：
    主  文
原判決關於駁回上訴人後開第二、三項請求部分，及訴訟費用之
裁判（確定部分除外）均廢棄。
被上訴人應再給付上訴人新台幣肆仟壹佰貳拾玖元，及自九十八
年七月十四日起至清償日止，按週年利率百分之五計算之利息。
被上訴人應自民國九十八年七月一日起至返還高雄縣鳳山市道○
○段下菜園小段一三之一二０地號如附圖所示Ａ部分面積十二平
方公尺土地之日止，按月再給付上訴人新台幣伍佰貳拾參元。
其餘上訴駁回。
第一（確定部分除外）、二審訴訟費用由上訴人負擔三分之一，
餘由被上訴人負擔。
    事 實 及 理 由
一、本件上訴人起訴主張：上訴人於95年4 月3 日向訴外人洪炒
    購得坐落高雄縣鳳山市道○○段下菜園小段一三之一二０地
    號土地（下稱系爭土地），嗣後發現被上訴人所有未保存登
    記之門牌號碼高雄縣鳳山市○○街38之1 房屋（下稱系爭房
    屋），無合法權源占有系爭土地12平方公尺，致上訴人受有
    無法使用收益之損害，即每月新台幣（下同）560 元。上訴
    人除得請求被上訴人將占用部分之建物拆除並返還土地外，
    並得請求被上訴人返還自95年4 月10日起至98年6 月30日止
    ，共21467 元之不當得利；及自98年7 月1 日起至拆除建物
    並返還土地止，按每月560 元計算之相當於租金之不當利益
    。爰依所有物返還請求權及不當得利之法律關係，求為判決
    先位聲明：(一)被上訴人應將系爭土地如附圖所示A 部分面積
    12平方公尺之地上建物拆除並將土地騰空返還於上訴人。(二)
    被上訴人應給付上訴人21,467元，及自起訴狀繕本送達翌日
    即98年7 月14日起至清償日止，按週年利率5 ％計算之利息
    。(三)被上訴人應自98年7 月1 日起至拆除第(一)項所示建物將
    土地返還之日止，按月給付上訴人560 元。備位聲明：先位
    聲明第一項如有免為全部或一部拆除，被上訴人應就未拆除
    之部分，自98年7 月1 日起至拆除地上物返還土地之日止，
    按月給付上訴人依每平方公尺47元計算之償金。
二、被上訴人則以：上訴人之前手即訴外人洪炒係向訴外人陳祺
    昌購得系爭土地暨其上建物，而陳祺昌於69年間為方便以直
    線建築房屋，乃與被上訴人於69年5 月10日簽立同意書（下
    稱系爭同意書），約定以被上訴人所有同段13-4地號、13-7
    0 地號部分土地，與陳祺昌所有系爭土地中如附圖所示Ａ部
    分土地「無償對換」使用建築房屋，而此互換土地使用之事
    實並為洪炒及上訴人所知悉，上訴人自應繼受前手之義務，
    故系爭房屋既係基於「無償對換」契約，而合法占用系爭土
    地，自非無權占有，且有民法第796 條規定之適用，是上訴
    人之主張應無理由等語，資為抗辯。
三、原審判決(一)被上訴人應給付上訴人17338 元（即自95年4 月
    10日起至98年6 月30日止，按每月448 元計算之不當得利）
    ，及自起訴狀繕本送達翌日即民國98年7 月14日起至清償日
    止，按週年利率百分之五計算之利息。(二)被上訴人應自民國
    98年7 月1 日起至返還系爭土地如附圖所示Ａ部分面積十二
    平方公尺土地之日止，按月給付上訴人37元。(三)上訴人其餘
    之訴均駁回。
    上訴人就其敗訴部分不服，提起上訴。上訴聲明：(一)原判決
    不利上訴人之部分廢棄。(二)被上訴人應將系爭土地上附圖所
    示Ａ部分面積12平方公尺地上物拆除並將土地騰空返還於上
    訴人。(三)被上訴人應再給付上訴人4129元，及自起訴狀繕本
    送達翌日起至清償日止，按週年利率百分之五計算之利息。
    (四)被上訴人應自民國98年7 月1 日起至拆除第(二)項所示建物
    ，將土地騰空返還上訴人之日止，按月再給付上訴人新台幣
    523 元。
    被上訴人則答辯聲明：(一)上訴駁回。(二)訴訟費用由上訴人負
    擔。
    （被上訴人敗訴部分，未據上訴，已告確定。又上訴人於原
    審所為之備位聲明屬於先位聲明之一部分，且非與先位聲明
    不能並存者，不構成備位聲明，原審以之為備位聲明而審判
    ，於法不合，上訴本院後，上訴人已不再贅述該部分聲明，
    併此敘明）
四、本件兩造不爭執事項如下，並有土地登記謄本、複丈成果圖
    即附圖、現場照片等附卷可稽，且經本院勘驗屬實，堪予採
    信：
  (一)坐落高雄縣鳳山市道○○段下菜園小段第13─120 地號系爭
    土地，係上訴人向訴外人洪炒買受，自95年5 月3 日起登記
    為上訴人所有。同小段13-4地號土地為被上訴人所有。
  (二)被上訴人所有坐落同小段13-4號土地上之建物即門牌高雄縣
    鳳山市○○街38-1號系爭房屋，其中如附圖所示Ａ部分房屋
    占用上訴人所有同段13-120號土地12平方公尺。被上訴人所
    有系爭房屋係未保存登記之違建房屋。上訴人所有同街38號
    房屋旁加建之房屋亦係未保存登記之違建房屋。38號房屋係
    座落同段13─119 地號上，加建部分係坐落在系爭土地上，
    該屋東南角部分佔用被上訴人所有同段13─4 地號土地。上
    訴人所有38號及其旁加建之房屋為鋼筋混凝土造三層透天樓
    房，第四層為鐵皮造房屋。被上訴人所有系爭房屋為鋼筋混
    凝土造四層透天樓房，第五層為鐵皮造房屋。
  (三)上訴人所有同段13-120號土地自93年起迄今每平方公尺之申
    報地價為5600元。
五、兩造爭執之事項為：
  (一)被上訴人所有建物即門牌高雄縣鳳山市○○街38-1號系爭房
    屋，其中如附圖所示Ａ部分房屋占用上訴人所有同段13-120
    號系爭土地12平方公尺，有無正當權源？上訴人可否請求被
    上訴人拆除該部分房屋，交還該部分土地？
  (二)上訴人請求被上訴人再給付自95年5 月3 日起至98年6 月30
    日止之不當得利4129元，及自民國98年7 月1 日起至拆除附
    圖所示Ａ部分房屋並返還土地之日止，按月再給付上訴人
    523 元，有無理由？
六、關於被上訴人所有建物即門牌高雄縣鳳山市○○街38-1號系
    爭房屋，其中如附圖所示Ａ部分房屋占用上訴人所有同段13
    -120號系爭土地12平方公尺，有無正當權源，上訴人可否請
    求被上訴人拆除該部分房屋，交還該部分土地部分，經查：
  (一)被上訴人辯稱系爭土地之前前所有權人陳祺昌，與被上訴人
    於69年5 月10日簽立系爭同意書，約定以被上訴人所有同段
    13-4地號、13-70 地號部分土地，與陳祺昌所有系爭土地中
    如附圖所示Ａ部分土地「無償對換」使用，建築房屋等情，
    固據被上訴人提出系爭同意書為證（見原審卷第74頁），並
    經證人即系爭土地之前前所有人陳祺昌，於原審到庭具結證
    稱系爭同意書係伊同意簽立，確實有互易土地建屋等語屬實
    （見原審卷第110 頁），固堪認被上訴人建築系爭房屋時，
    使用系爭土地如附圖所示Ａ部分土地，有經過當時系爭土地
    所有權人陳祺昌之同意。惟查被上訴人與陳祺昌係因土地交
    換使用，而簽立系爭同意書，嗣後並未辦理分割、移轉登記
    ，顯係僅屬債權契約性質，基於債之相對性原則，該債權契
    約不得以之對抗契約以外之上訴人，被上訴人亦未舉證證明
    上訴人買受系爭土地時已知悉，並同意被上訴人繼續使用系
    爭土地如附圖Ａ部分土地之事實，故上訴人主張被上訴人使
    用系爭土地如附圖Ａ部分土地，為無權占用，堪予採信。被
    上訴人辯稱其係有正當權源占用云云，不足採取。
  (二)惟按土地所有人建築房屋逾越地界，鄰地所有人請求移去或
    變更時，法院得斟酌公共利益及當事人利益，免為全部或一
    部之移去或變更。民法第796 條之1 第1 項定有明文。查本
    件被上訴人建築系爭房屋時，使用系爭土地如附圖所示Ａ部
    分土地，有經過當時系爭土地所有權人陳祺昌之同意，當時
    雖非逾越地界無權占用而建築，惟被上訴人使用系爭土地僅
    有債權效力，不得以之對抗自95年5 月3 日起取得系爭土地
    所有權之上訴人，對上訴人而言，被上訴人使用系爭土地如
    附圖Ａ部分土地，仍係逾越地界無權占用建築，茲上訴人請
    求被上訴人拆除逾越地界部分之房屋，自有上開民法796 條
    之1 第1 項規定之適用。
  (三)查被上訴人所有坐落同小段13-4號土地上之未保存登記建物
    即門牌高雄縣鳳山市○○街38-1號系爭房屋，其中如附圖所
    示Ａ部分房屋占用上訴人所有系爭土地12平方公尺。系爭房
    屋為鋼筋混凝土造四層透天樓房，第五層為鐵皮造房屋之事
    實，為兩造所不爭，並有土地登記謄本、複丈成果圖即附圖
    、現場照片等附卷可稽，且經本院勘驗屬實，堪予採信已如
    前述。而原審會同高雄縣鳳山地政事務所人員至系爭房屋指
    界之結果，附圖所示A 部分，係系爭房屋之客廳，範圍涵蓋
    建物一樓客廳及樓梯，且系爭建物之樓梯均位於附圖所示之
    A 部分區域範圍內，此有原審勘驗筆錄及勘驗現場照片在卷
    可參（見原審卷第152 至157 頁），足見附圖所示Ａ部分房
    屋係構成被上訴人所有系爭房屋構造上及使用上之主要部分
    ，若將之拆除，將致被上訴人整體房屋無法使用及居住，顯
    已嚴重損害其全部建物經濟上之價值，而影響被上訴人之利
    益，本院斟酌公共利益及當事人利益，認為應免全部之拆除
    ，較為妥適。是上訴人請求被上訴人拆屋還地，自不應准許
    。
  (四)又系爭土地雖登記有62平方公尺係法定空地，惟系爭土地共
    有90平方公尺，尚有28平方公尺不屬法定空地，有系爭土地
    登記謄本附卷可稽，足見被上訴人占用如附圖所示Ａ部分土
    地12平方公尺，並不影響系爭土地有部分法定空地之規定，
    是上訴人主張被上訴人占用之部分為法定空地、避難空地，
    造成公共危險，應予拆除云云，亦不足採。
七、關於上訴人請求被上訴人再給付自95年5 月3 日起至98年6
    月30日止之不當得利4129元，及自民國98年7 月1 日起至拆
    除附圖所示Ａ部分房屋並返還土地之日止，按月再給付上訴
    人523 元，有無理由部分，經查：
  (一)被上訴人無權占用上訴人所有系爭土地如附圖所示Ａ部分12
    平方公尺土地，已如前述，則被上訴人自受有使用該部分土
    地之不當利益，致上訴人因此受有無法使用、收益系爭土地
    之損害，即堪認定，故上訴人主張依據民法第179 條不當得
    利之法律關係，請求被上訴人給付上訴人，自95年5 月3 日
    上訴人取得系爭土地所有權之日起至返還附圖所示Ａ部分土
    地之日止，相當於租金之不當利益，自屬有據。
  (二)查系爭土地位於高雄縣鳳山市○○街，四周主要道路分別為
    鳳山市○○○路、光華東路、五甲一路、中山路、立志街，
    附近有鳳西國中、鳳山國小、鳳西國小及高雄縣體育場、菜
    市場及公車系統，亦鄰近捷運大東站及鳳山站，生活機能完
    善，並有系爭土地所在之電子地圖、空照圖、鳳山市都市計
    劃圖等在卷可考（見原審卷第167 頁至第171 頁、本院卷證
    物袋），且為兩造所不爭執。本院斟酌系爭土地四周臨近學
    區、交通便利、生活機能良好，以及被上訴人占有使用系爭
    土地之經濟價值等情，認為上訴人以系爭土地申報地價年息
    10% 計算，請求被上訴人給付相當於租金之不當利益，應屬
    適當公允。又系爭土地93年以來之申報地價均為每平方公尺
    5,600 元，已如前述，則系爭土地如附圖所示Ａ部分土地，
    每平方公尺每年相當於租金之不當得利應為560 元，附圖所
    示Ａ部分土地12平方公尺，每年相當於租金之不當得利應為
    6720元，每月相當於租金之不當得利應為560 元，即堪認定
    。
  (三)關於上訴人請求被上訴人再給付自95年5 月3 日起至98年6
    月30日止之不當得利4129元部分：此部分有3 年1 月29日，
    原審以系爭土地申報地價年息8%計算被上訴人應給付相當於
    租金之不當得利16995 元（448 ×12×3 ＋448 ＋448 ÷31
    ×29＝16995 ），該部分已判決確定，上訴人請求被上訴人
    再給付另2%之不當得利4129元，即有理由，應予准許。【按
    該部分應為（560 ×12×3 ＋560 ＋560 ÷31×29）－1699
    5 ＝4249，上訴人僅請求4129元。又原審判准自95年4 月10
    日起至95年5 月2 日止部分之不當得利343 元（448 ÷30×
    23＝343 ），已確定，非本院審判範圍】
  (四)關於上訴人請求被上訴人自98年7 月1 日起至返還如附圖所
    示Ａ部分土地之日止，按月再給付上訴人523 元部分：被上
    訴人應按月給付上訴人560 元之不當得利，已如前述，此部
    分原審僅判決被上訴人應按月給付上訴人37元，上訴人請求
    被上訴人，按月再給付上訴人523 元，即有理由，應予准許
    。
八、綜上所述，本件上訴人依不當得利之法律關係，請求被上訴
    人再給付自95年5 月3 日起至98年6 月30日止之不當得利41
    29元，及自起訴狀繕本送達翌日即98年7 月14日起至清償日
    止，按週年利率5 ％計算之利息。暨請求被上訴人應自98年
    7 月1 日起至返還如附圖所示Ａ部分土地之日止，按月再給
    付上訴人523 元部分，為有理由，應予准許，原審為上訴人
    敗訴之判決，尚有未洽，上訴意旨，求予廢棄改判，為有理
    由，應由本院將此部分予以廢棄改判如主文第二、三項所示
    。至於上訴人請求拆屋還地部分，為無理由，原審為上訴人
    敗訴之判決，核無不合，上訴意旨求予廢棄改判，為無理由
    ，應予駁回此部分上訴。
據上論結，本件上訴為一部有理由，一部無理由，依民事訴訟法
第449 條第1 項、第450條、第79條，判決如主文。
中    華    民    國    99    年    6     月    30    日
                            民事第三庭
                                審判長法官  張國彬
                                法      官  鄭月霞
                                法      官  吳登輝
以上正本證明與原本無異。
本件不得上訴。
中    華    民    國    99    年    6     月    30    日
                                書  記  官  高惠珠

司法院資訊處製作；財團法人民間司法改革基金會備份。
